【裁判字號】    98,台上,335
【裁判日期】    980305
【裁判案由】    拆屋還地
【裁判全文】
最高法院民事判決              九十八年度台上字第三三五號
上  訴  人  甲 ○ ○（原名羅慶明）
                      1號
            乙 ○ ○
            丙 ○ ○
共      同
訴訟代理人  陳 傳 中律師
被 上訴 人  丁 ○ ○
                      23號
            己○○○
            戊○○○
            庚○○○
            辛 ○ ○
            壬○○○
            癸○○○
            子 ○ ○
            丑 ○ ○
            寅 ○ ○
            卯○○○
            辰 ○ ○
            巳○○○
            午 ○ ○
            未 ○ ○
            申 ○ ○
            酉 ○ ○
            戌○○○
            亥 ○ ○
            地 ○ ○
            宇 ○ ○
            天 ○ ○
            宙 ○ ○
            玄 ○ ○
            黃 ○ ○
            Ａ ○ ○
            Ｂ○○○
                      號
            Ｃ ○ ○
            Ｄ ○ ○
            Ｅ ○ ○
            Ｆ ○ ○
            Ｇ ○ ○
            Ｈ ○ ○
            Ｊ ○ ○
            Ｉ ○ ○
上列當事人間請求拆屋還地事件，上訴人對於中華民國九十七年
九月二日台灣高等法院台中分院第二審判決（九十七年度上字第
一八九號），提起上訴，本院判決如下：
    主  文
原判決廢棄，發回台灣高等法院台中分院。
    理  由
本件上訴人主張：坐落彰化縣大村鄉○○段一一二一地號（重測
前為大崙段大崙小段三一七之一地號）土地（下稱系爭土地）原
係伊等之曾祖父羅逢景所有（現為伊等三人共有，應有部分依序
二分之一、四分之一、四分之一），早於日據時期即交付第三人
使用，並按年支付使用費。詎至民國九十一年七月間起，未再有
人向伊等支付使用費，迭經伊等向現占用人即被上訴人丁○○催
討，均未置理，伊等乃於九十四年十二月間本於欠繳租金為由，
以郵局第一○七一號存證信函催告被上訴人終止租約，竟遭拒收
而退回，被上訴人已無續交租金之意，截至伊等起訴時止，被上
訴人未繳之租金總額共達四年有餘，伊等業以訴狀之送達催告並
終止兩造間之租賃關係，並於起訴後再以郵局第六一一號存證信
函催告終止租約，兩造間之租賃關係即告消滅。被上訴人雖於訴
訟繫屬中寄交匯票租金新台幣（下同）五萬零四百元，但未給付
全部租金額十八萬二千五百二十八元，且經伊等退回，依法未生
給付之效力，被上訴人現占用系爭土地，復於其上建屋居住，顯
無合法使用權源而屬無權占有等情，爰依民法第七百六十七條之
規定，求為命：(一)被上訴人丁○○將系爭土地上如第一審判決附
圖（下稱附圖）所示編號5部分磚造平房、編號6部分之二層加強
磚造樓房、編號7 部分之鐵皮雨遮拆除，並將該部分土地返還給
伊等全體。(二)被上訴人將系爭土地上如附圖所示編號2、3、4 、
9、10、11、12、13、15、16部分之磚造平房拆除，及將編號1部
分之檳榔樹、編號8 部分之果樹等剷除，並將該部分土地連同編
號14、17部分之空地返還予伊等之判決。
被上訴人丁○○則以：伊係依先祖游輕與上訴人先祖羅逢景訂立
之不定期租賃契約占有系爭土地，並非無權占有。上訴人第一○
七一號存證信函僅向伊及已死亡之游錫容、游禮塋、游禮耀、游
憲奇（下稱游錫容等四人）催告終止租約，未向游輕之全體繼承
人催告終止，自不生終止租約之效力。上訴人起訴後以第六一一
號存證信函向全體繼承人催租，該催告就給付金額及方式均未提
及，亦不生催告之效力，且伊及其他繼承人均已於催告期限內，
依先前兩造約定之租金額即每年八千四百元給付五年共五萬零四
百元租金，該租金匯票雖遭拒收而退回，上訴人拒收租金後再主
張欠租而終止租約，有違誠信，應認兩造之租約仍然存在，伊等
仍有合法占有之權利。系爭土地上之建物及作物均非游輕所建或
種植，上訴人請求游輕之全體繼承人即被上訴人拆除建物及剷除
作物，亦有未合等語，資為抗辯。被上訴人巳○○○亦以：伊不
清楚系爭土地之建物何人所建，其夫游深裁業已死亡，亦不知其
有無繳租或對系爭房地有無權利等語，資為抗辯。其餘被上訴人
均受合法通知，未於言詞辯論期日到場，亦未具狀作何聲明或陳
述。
原審維持第一審所為上訴人敗訴之判決，駁回其上訴，無非以：
本件上訴人訴訟代理人固曾於九十四年間以第一○七一號存證信
函催告丁○○及已死亡之游錫容等四人繳納租金，並表明逾期即
終止租約，但未向游輕之全體繼承人即被上訴人為催告，已不能
謂為合法催告而得終止租約。又上訴人於起訴後，雖於九十六年
間另由訴訟代理人以第六一一號存證信函向被上訴人催告給付五
年租金，然該存證信函並未記載催告給付之租金總額，亦未說明
給付之方式及向何人給付，難認已具合法催告之要件。況被上訴
人於收受存證信函後，業以每年八千四百元給付五年之租金共五
萬零四百元，而寄交匯票予上訴人及訴訟代理人，上訴人雖稱該
匯票業經退回，不生清償效力云云，然本件租金應為每年多少，
兩造並未提出確切之證明，依上訴人乙○○八十八年八月二十六
日所具田租收據換算，應為每年六千七百二十元，按上訴人第一
○七一號存證信函所指近五年欠租三萬九千二百元換算，則與被
上訴人每年八千四百元相近，上訴人又不能舉證證明每年租金按
一千六百斤稻穀折算現金，上開催告時復未具體表明給付數額，
被上訴人以上開現有資料可換算之租金提出給付，自難謂其給付
不符債務本旨。且被上訴人以上訴人所委任催告之代理人為給付
，並於經退回後，隨即再將匯票逕寄上訴人，仍遭退回，亦難認
被上訴人未提出租金之清償（給付），因被上訴人業已給付租金
，亦不生上訴人合法終止租約之效力，系爭土地之租賃關係仍有
效存在。從而，上訴人據以請求被上訴人拆除或剷除上述地上建
物及作物返還土地，即非正當等詞，為其判斷之基礎。
按民法第四百四十條第一項規定，承租人租金支付有遲延者，出
租人得定相當期限，催告承租人支付租金，如承租人於其期限內
不為支付，出租人得終止契約。是苟出租人催告承租人支付欠租
，其所定催告之期限相當，縱未敘明承租人欠租數額，但在承租
人應付之租額範圍內，亦難謂不發生催告之效力。查本件上訴人
所提之第六一一號存證信函，雖未記載催告給付之租金總額，但
在承租人應付之租額範圍內，殊難謂不發生催告之效力。原審僅
以該存證信函未載租金總額，給付之方式及向何人給付，逕認其
未具合法催告之要件，已有未合。且被上訴人丁○○早於九十六
年十月九日第一審言詞辯論期日即自認：「系爭土地是我曾祖父
游輕百餘年前租的，每年的租金是『一千六百斤』稻穀，以『每
年的收購價』來換算現金給原告」云云（見一審卷(二)五五頁反面
），核與上訴人於九十七年三月四日第一審言詞辯論期日及同審
所提之準備書(二)狀及原審上訴狀，迭次指稱「每年租金確實是一
千六百斤稻穀」等情相符（分見一審卷(三)五、六、一二四、一二
五頁及原審卷(一)七～九頁），原審逕謂上訴人不能舉證證明每年
租金按一千六百斤稻穀折算現金，亦有可議。究竟系爭土地約定
之租金為何？係每年按八百斤稻穀折算現金，抑為按一千六百斤
稻穀折算現金？折算現金之標準以何者為據？似均未明。原審未
詳為調查明晰，遽行判決，不免速斷。次按依債之本旨，向債權
人或其他有受領權人為清償，必經其受領者，債之關係始告消滅
，此觀民法第三百零九條第一項規定自明。又債權人對於已提出
之給付，拒絕受領或不能受領者，自提出時起，固負遲延責任（
民法第二百三十四條），惟債務人所負債務仍屬存在，僅其責任
減輕，即僅就故意或重大過失，負其責任（民法第二百三十七條
），或無須支付利息（民法第二百三十八條）而已，仍難認債務
人已完成給付義務。查原審既認定被上訴人寄予上訴人之五萬零
四百元租金匯票均經其拒收而退回，依上說明，則能否逕謂「被
上訴人業已給付租金」，進而認上訴人不生終止租約之效力，尤
非無再進一步推求之必要。上訴論旨，執以指摘原判決不當，求
予廢棄，不能認為無理由。
據上論結，本件上訴為有理由。依民事訴訟法第四百七十七條第
一項、第四百七十八條第二項，判決如主文。
中   華   民   國    九十八   年    三    月    五    日
                      最高法院民事第六庭
                          審判長法官  朱  建  男
                                法官  顏  南  全
                                法官  林  大  洋
                                法官  沈  方  維
                                法官  鄭  玉  山
      本件正本證明與原本無異
                                      書  記  官
中    華    民    國  九十八  年    三    月   十八   日
                                                    Ｍ


司法院資訊處製作；財團法人民間司法改革基金會備份。
